【裁判字號】    97,訴,194
【裁判日期】    971111
【裁判案由】    拆除地上物
【裁判全文】
臺灣嘉義地方法院民事判決               97年度訴字第194號
原      告  丁○○
訴訟代理人  陳忠鎣律師
被      告  甲○○○
            乙○○○○○○
                        之2
前列二人共同
訴訟代理人  丙○○
            何永福律師
前列二人共同
複代理人    戊○○
被      告  己○○○
上列當事人間拆除地上物事件，本院於中華民國97年10月28日言
詞辯論終結，判決如下：
    主  文
被告應將坐落嘉義縣新港鄉○○段三○八地號土地上，附圖編號
一磚瓦造平房，面積零點零零九七公頃，編號二磚瓦造平房，面
積零點零零四三公頃，編號三磚木及鐵皮造平房，面積零點零零
四六公頃，編號四鐵架鐵皮石棉瓦造平房，面積零點零零三四公
頃之地上物拆除，並將該部分土地返還原告。
訴訟費用由被告連帶負擔。
原告假執行之聲請駁回。
    事實及理由
甲、程序事項：
壹、按不變更訴訟標的，而補充或更正事實上或法律上之陳述者
    ，非為訴之變更或追加，民事訴訟法第256條定有明文。本
    件原告起訴時訴之聲明第1項：被告應將坐落嘉義縣新港鄉
    ○○段308號土地198.41平方公尺地上物除去，將土地交還
    原告。嗣於民國97年9月16日當庭更正聲明第1項為請求被告
    應將坐落嘉義縣新港鄉○○段308地號如附圖編號一磚瓦造
    平房，面積0.0097公頃，編號二磚瓦造平房，面積0.0043公
    頃，編號三磚木及鐵皮造平房，面積0.0046公頃，編號四鐵
    架鐵皮石棉瓦造平房，面積0.0034公頃，其上地上物均除去
    騰空後，將土地交還原告。核其陳述，僅屬更正事實上或法
    律上陳述，非屬訴之變更或追加，所為更正聲明應為合法，
    合先敘明。
貳、次按民事訴訟法第255條規定：訴狀送達後，原告不得將原
    訴變更或追加他訴。但有下列各款情形之一者，不在此限：
    一、被告同意者。二、請求之基礎事實同一者。三、擴張或
    減縮應受判決事項之聲明者。五、該訴訟標的對於數人必須
    合一確定時，追加其原非當事人之人為當事人者。七、不甚
    礙被告之防禦及訴訟之終結者。被告於訴之變更或追加無異
    議，而為本案之言詞辯論者，視為同意變更或追加。原告起
    訴時原未列己○○○為被告，嗣於97年9月25日以書狀追加
    己○○○為被告，其基礎事實亦涉及就系爭308地號土地上
    是否有權占有，且被告於訴之變更或追加無異議，而為本案
    之言詞辯論，揆諸上開民事訴訟法之規定並無不合，應予准
    許。
參、本件被告己○○○經合法通知，未於最後言詞辯論期日到場
    ，核無民事訴訟法第386條所列各款情形，爰依原告之聲請
    ，由其就被告己○○○部分為一造辯論而為判決。
乙、實體事項：
壹、原告方面：
一、聲明：
(一)被告應將坐落嘉義縣新港鄉○○段308地號如附圖編號1磚瓦
    造平房，面積0.0097公頃，編號2磚瓦造平房，面積0.0043
    公頃，編號3磚木及鐵皮造平房，面積0.0046公頃，編號4鐵
    架鐵皮石棉瓦造平房，面積0.0034公頃，其上地上物均除去
    騰空後，將土地交還原告。
(二)訴訟費用由被告等負擔。
(三)願提供擔保請准宣告假執行。
二、陳述：
(一)坐落嘉義縣新港鄉○○段308號、面積982平方公尺之土地 (
    下稱系爭土地)為鈞院95年度執日字第10640號事件拍定，並
    由鈞院發給權利移轉證書，且經登記完畢發給所有權狀在案
    。查系爭土地上有如附圖所示編號1至4之磚瓦造房屋等地上
    物（下稱系爭房屋），係訴外人林品所遺留，由訴外人林水
    木及被告己○○○共同繼承，訴外人林水木於90年3月25日
    死亡後，其公同共有2分之1部分，因訴外人林水木之其他繼
    承人均拋棄繼承，故由被告甲○○○、乙○○○○○○2人
    共同繼承。另被告己○○○公同共有2分之1部分，原告已向
    其購買，有買賣契約書1紙可證。上開房屋目前無人居住之
    事實，有現場照片18幀可證，且經被告自認在案，又上開房
    屋破舊不堪，房屋內部陳設，亦未發現有人於此居住之事實
    ，爰依民法第767條之規定，起訴請求被告除去地上物交付
    土地。
(二)對被告所為抗辯之陳述：被告甲○○○、乙○○○○○○主
    張系爭房屋目前由其居住使用中，房屋結構完整堅固，有民
    法第425條之1第1項規定之適用云云。惟按民法第425條之1
    規定，其目的乃在調和土地與地上建物之使用，故如房屋確
    已無人居住使用，並達破舊不堪使用程度，即無該法條之適
    用，依法律之精神而言，並無保障破舊不堪使用房屋之必要
    ，且該房屋稅籍證明價值才3,500元及9,800元，合計13,300
    元，可見房屋已逾使用年限，委無民法第425條之1之適用甚
    明，且被告申請停水，該屋根本無自來水可用，實無居住之
    可能。
三、證據：提出不動產權利移轉證書影本、土地所有權狀影本、
    土地登記謄本、被繼承人林水木之繼承系統表、戶籍謄本及
    拋棄繼承聲請狀影本、買賣契約書影本、現場照片58張。
貳、被告甲○○○、乙○○○○○○方面：
一、聲明：
(一)原告之訴駁回。
(二)訴訟費用由原告負擔。
(三)被告如受不利益之判決，願供擔保請准宣告免為假執行。
二、陳述：
(一)原告取得系爭土地前，該土地之所有權人為被告甲○○○、
    乙○○○○○○母子2人，該等被告因繼承訴外人林水木之
    財產而取得系爭土地。而坐落於系爭土地上未保存登記之系
    爭房屋，亦為該等被告繼承訴外人林水木之財產而與被告己○○○3人公同共有，目前由被告甲○○○、乙○○○○○○居住使用中，房屋結構仍然完整堅固，並非如原告所言房
    屋簡陋已無價值。系爭土地及系爭房屋，自始至終均為同一
    人所有，詳言之，上揭房地於被告繼承取得所有權之前，均
    為訴外人林水木所有，嗣由被告甲○○○、乙○○○○○○
    2人繼承取得所有權。依民法第425條之1第1項規定即知被告
    所有之系爭房屋對原告所有之系爭土地即有租賃關係存在，
    原告請求拆除被告系爭房屋，應無理由。
(二)對原告所為抗辯之陳述：房屋只要結構完整，堅固安全，均
    可繼續居住使用，並無逾越使用年限之問題。房屋稅籍上所
    載之房屋現值，僅係課徵房屋稅之依據，非房屋之實際價值
    ，更不能作為認定房屋是否不堪居住之唯一標準。至於被告
    申請系爭房屋停水，係因原告所有之房屋與系爭房屋共用水
    錶，然原告卻未分攤水費，實際上亦無法計算雙方應負擔之
    水費，為避免不公乃申請停水。又系爭房屋為被告3人因繼
    承而取得公同共有，被告3人既尚未分割遺產，自無持分比
    例可言，故原告主張其向被告己○○○購買系爭房屋公同共
    有2分之1部分等語，即屬矛盾且於法不合，亦屬無效行為。
    另系爭房屋係未經保存登記之不動產，依民法第758及759條
    規定，被告己○○○應不得處分系爭房屋，原告向其購買系
    爭房屋公同共有2分之1部分，因無法登記而不生效力。退萬
    步言，若原告取得系爭房屋之公同共有2分之1所有權，惟因
    原告取得系爭房屋所有權之比例亦未逾2分之1，依土地法第
    34條之1前段規定，原告對系爭房屋亦無處分權。
三、證據：提出土地異動索引1份、房屋稅籍證明書影本2張、相
    片2張、戶籍謄本2份。
參、被告己○○○方面：被告己○○○未於言詞辯論期日到場，
    亦未提出任何書面及陳述。
肆、本院依職權調閱本院90年度繼字第263號、90年度繼字第273
    號民事卷宗及95年度執字第10640號執行卷宗。
伍、兩造之爭點：
一、不爭執事項：
(一)原告經本院95年度執日字第10640號事件拍定取得系爭土地
    之所有權。
(二)系爭房屋為被告甲○○○、乙○○○○○○、己○○○3人
    因繼承而公同共有。
二、爭執事項：本件有無被告主張之民法第425條之1之適用？
陸、本院之判斷：
一、按所有人對無權占有或侵奪其所有物者，得請求返還之，對
    於妨害其所有權者，得請求除去之，為民法第767條所明文
    規定。又當事人主張有利於己之事實者，就其事實有舉證之
    責任，民事訴訟法第277條本文定有明文。本件原告主張系
    爭土地為伊所有，經被告無權占用，其上並有如附圖編號1
    至4所示之系爭房屋為被告等人所有等事實，為被告所否認
    ，並以前揭情詞置辯，自應由被告就其係有權占有之利己事
    實，負舉證責任。經查：
(一)上開兩造不爭執之事項，業據原告提出系爭土地登記謄本、
    被告戶籍謄本、房屋稅籍資料及被告甲○○○、乙○○○○○○97年9月19日之書狀附卷足證，並經本院會同嘉義市地
    政測量人員到場勘測無訛，製有勘驗筆錄、附圖各1份在卷
    可稽，復經本院依職權調閱本院90年度繼字第263號、90年
    度繼字第273號民事卷宗及95年度執字第10640號執行卷宗審
    閱無訛，堪信屬實。
(二)按「土地及其土地上之房屋同屬一人所有，而僅將土地或僅
    將房屋所有權讓與他人，或將土地及房屋同時或先後讓與相
    異之人時，土地受讓人或房屋受讓人與讓與人間或房屋受讓
    人與土地受讓人間，推定在房屋得使用期限內，有租賃關係
    。其期限不受第449條第1項規定之限制。」，民法第425條
    之1第1項定有明文。準此，依上開規定所生之租賃關係既以
    土地及其土地上之房屋同屬一人所有為前提，則該租賃關係
    之發生自應以土地及房屋之所有人，其僅將土地或僅將房屋
    所有權讓與他人，或將土地及房屋同時或先後讓與相異之人
    時，房屋仍堪使用且有相當之經濟價值為要件。本件被告雖
    以前詞置辯，然查原告取得系爭土地時，系爭土地原所有權
    人為被告甲○○○、乙○○○○○○2人公同共有，此有土
    地異動索引及附於本院95年度執字第10640號執行卷宗之土
    地登記謄本可稽。惟系爭房屋係被告甲○○○、乙○○○○○○、己○○○3人因繼承而公同共有，已如前述，則揆諸
    上開規定及說明，系爭土地及系爭房屋於原告取得系爭土地
    時，顯非同屬一人所有，自無所有權人僅將土地所有權讓與
    他人，而推定土地受讓人與讓與人間，在房屋得使用期限內
    ，有租賃關係適用之餘地。被告基此所為有權占有之主張，
    自屬無據。此外，被告又未能舉證證明其等有何占有之正當
    權源，從而，原告主張被告為無權占有乙節，應為可採。
(三)基上，本件被告無權占用系爭土地，則原告依民法第767條
    之規定，請求被告應將坐落系爭土地上之系爭房屋，即如附
    圖編號1至4所示面積各為0.0097公頃、0.0043公頃、0.0046
    公頃及0.0034公頃之地上物拆除，並將該部分土地返還原告
    ，自屬有據，而應准許。
柒、本件事證已臻明確，兩造其餘攻擊防禦方法，經審酌結果均
    不影響本判決之結果，爰不一一論述，附此敘明。
捌、原告雖陳明願供擔保，就對於被告之請求部分，聲請宣告假
    執行。惟被告據以主張其非無權占有者為就系爭土地有民法
    第425條之1第1項之租賃權，而該租賃權之發生及存續又以
    系爭房屋之存在為要件，是若系爭房屋因假執行而拆除，租
    賃權即確定不存在，日後即無從回復原狀，本件如准宣告假
    執行，被告恐受不能回復原狀之損害，爰依民事訴訟法第39
    1條規定，駁回原告宣告假執行之聲請。
玖、結論：原告之訴為有理由，依民事訴訟法第78條、第85條第
    2項，判決如主文。
中    華    民    國    97    年    11    月    11    日
                  民一庭法  官  游悅晨
如對本判決上訴須於判決送達後20日內向本院提出上訴狀
以上正本係照原本作成
中    華    民    國    97    年    11    月    11    日
                        書記官  張富


司法院資訊處製作；財團法人民間司法改革基金會備份。
